---
title: "Tarefa 4"
author: "Guilherme Vivan e Nicolas Hess"
date: "`r format(Sys.Date(), '%d de %B de %Y')`"
output:
  rmdformats::downcute:
    self_contained: true
    thumbnails: true
    lightbox: true
    gallery: false
    highlight: tango
    fig_width: 10
    fig_height: 7
---



```{css, echo = FALSE}
body {
  font-family: "Times New Roman", serif;
  font-size: 14pt;
  text-align: justify;
}
```

```{r setup, include=FALSE}
knitr::opts_chunk$set(echo = TRUE, warning = FALSE, message = FALSE)
```


```{r biblioteca, include=FALSE}

library(readr)
library(kableExtra)
library(lmtest)
library(lsmeans)

```


> O gerente de marketing de um banco suspeita de que o número de vendas de um determinado produto é influenciado pela estratégia de venda utilizada e pela taxa de juros associada a esse produto. Ele selecionou três taxas de juros – 10%, 15% e 20%– e três tipos de estratégia (A, B e C). Ao longo de 4 dias foram computadas quantas vendas foram realizadas desse produto utilizando-se cada uma das combinações de estratégia e taxa de juros. Como os diferentes dias podem acarretar em uma variabilidade adicional, os mesmos foram adicionados ao experimento como blocos. Os dados estão descritos abaixo:

```{r dados}

dados <- read.csv("tarefa4.csv")
attach(dados)

dados$Dias <- as.factor(dados$Dias)
dados$Estrategia <- as.factor(dados$Estrategia)

kable(dados)

```

## (a) Descreva o experimento (delineamento, fatores de tratamentos e seus níveis, repetições):

Este experimento fatorial cruzado possui um delineamento de blocos casualizados. O primeiro fator de tratamento é a Estratégia (níveis: A, B e C), o segundo é a Taxa de Juros (níveis: 10%, 15% e 20%) e o terceiro é o Dia/Bloco (níveis: 1, 2, 3 e 4). São 4 repetições de cada combinação entre cada Estratégia com cada Taxa de Juros.

## (b) Apresente e teste as hipóteses apropriadas, usando a análise de variância com $\alpha$ = 5%.

A partir da descrição anterior, temos o modelo: 
$$y_{ijk} = \mu + \alpha_i + \beta_j + \alpha\beta_{ij} + R_k + \epsilon_{ijk}$$

Temos as seguintes hipóteses nulas:

$H_0$: a mudança da Estratégia gera o mesmo efeito sobre a mudança dos três diferentes níveis da Taxa , assim como a mudança na Taxa gera o mesmo efeito sobre a mudança dos três níveis diferentes da Estratégia;

$H_0$: a quantidade média de produtos vendidos esperada não muda conforme a mudança de nível da Estratégia;

$H_0$: a quantidade média de produtos vendidos esperada não muda conforme a mudança de nível da Taxa.

Em outras palavras:

$H_0$: $\alpha\beta_{ij} = 0$ ;

$H_0$: $\alpha_i = 0$ ;

$H_0$: $\beta_j = 0$ 

Vamos utilizar a ANOVA para fazer estes testes.

```{r questao b}

anova <- aov(Vendas ~ as.factor(Dias) + (Estrategia)*as.factor(Juros))
summary(anova)

```

Podemos observar pelo resultado da ANOVA que temos um *p*-valor significativo considerando um $\alpha = 0.05$ para as variáveis Estratégia e Taxa de Juros e também para a sua interação. Os blocos não são significativos.

## (c) Analise graficamente a interação.


```{r questao c, fig.align='center'}

par(mfrow=c(1, 2))
par(mar = c(4, 3, 4, 3))


interaction.plot(Estrategia, Juros, Vendas, col = c("red", "darkblue", "gray30"), lty = 5)

interaction.plot(Juros, Estrategia, Vendas, col = c("red", "darkblue", "gray30"), lty = 5)

```

Fazendo uma análise gráfica, percebemos que, no primeiro gráfico, os traçados de cada Taxa não estão paralelos, o que leva a crer que o efeito da Estratégia depende dos Juros. Podemos afirmar que há um efeito acentuado em 15%.

Já no segundo gráfico, observamos que, assim como antes, os traçados de cada Estratégia não estão paralelos, e dessa forma entendemos que o efeito dos Juros depende de Estratégia. Percebemos que a quantidade de vendas, no geral, diminui conforme os Juros aumentam, sendo a queda mais acentuada na Estratégia B.

Quanto à interação, percebemos que os traçados se cruzam em ambos os gráficos, o que indica, de fato, a interação.

## (d) Analise os resíduos deste experimento e suas pressuposições.

```{r questao d, fig.align='center'}

par(mfrow=c(1,2))
par(mar = c(4, 3, 4, 3))

plot(anova, which = c(1, 2))


```

Observamos pelo primeiro gráfico que temos a homocedasticidade da variância dos resíduos, já que os pontos estão dispersos de forma a não apresentar um padrão. Podemos confirmar pelo teste de Breusch-Pagan:

```{r bp}

bptest(anova)

```


O segundo gráfico mostra a normalidade dos resíduos já que os pontos estão próximos da linha. Podemos confirmar pelo teste de Shapiro-Wilk:

```{r sw}

shapiro.test(anova$residuals)

```

## (e) Faça as devidas complementações da análise e conclua.

Agora vamos decompor os fatores.

Primeiramente, para Estratégia dentro de Juros:

```{r decomposicao 1}

decomp1 <- aov(Vendas ~ as.factor(Dias) + as.factor(Juros)/Estrategia)

lista_juros <- list("10%" = seq(1, by = 3, length.out = 2),
                         "15%" = seq(2, by = 3, length.out = 2),
                         "20%" = seq(3, by = 3, length.out = 2))
summary(decomp1, split = list("as.factor(Juros):Estrategia" = lista_juros))

```

Decompondo os Juros, temos que apenas o nível de 15% é significativo. Ou seja, só há uma diferença significativa entre as Estratégias com os Juros em 15%.

```{r comparacao 1} 

lsmeans(anova, pairwise ~ Estrategia|as.factor(Juros))

```

Entre as comparações de Estratégias para cada Juro (lembrando que apenas o nível de 15% é significativo), temos como significativa apenas a comparação de A e B, além de A e C. Isso se dá por causa dos baixos valores de vendas na Estratégia A, como podemos ver na coluna *lsmeans*.

E agora, vamos decompor Juros dentro da Estratégia:

```{r decomposicao 2}

decomp2 <- aov(Vendas ~ as.factor(Dias) + Estrategia/as.factor(Juros))

lista_estrategia <- list("A" = seq(1, by = 3, length.out = 2),
                         "B" = seq(2, by = 3, length.out = 2),
                         "C" = seq(3, by = 3, length.out = 2))

summary(decomp2, split = list("Estrategia:as.factor(Juros)" = lista_estrategia))

```

Decompondo a Estratégia, temos que os seus 3 níveis são significativos. Ou seja, há uma diferença significativa entre os Juros para qualquer que seja a Estratégia.

```{r comparacao 2}

lsmeans(anova, list(poly ~ as.factor(Juros)|Estrategia))

```

Agora testamos os efeitos lineares ou quadráticos possíveis para cada Estratégia. Nesse caso, os efeitos significativos foram lineares para B e C e quadrático para A.

```{r efeitos lineares, fig.align='center'}

par(mfrow=c(1,3))
par(mar = c(4, 3, 4, 3))

#########
modelo_1 <- print(lm(Vendas ~ Juros + I(Juros^2), data = subset(dados, dados$Estrategia == "A")))

plot(dados$Juros, dados$Vendas, pch = 16, col = "blue", xlab = "Juros", ylab = "Vendas", main = "Ajuste da Regressão - A")

curve(predict(modelo_1, newdata = data.frame(Juros = x)), from = 10, to = 20, col = "red", add = TRUE, lwd = 2)

#########
modelo_2 <- print(lm(Vendas ~ Juros, data = subset(dados, dados$Estrategia == "B")))

plot(dados$Juros, dados$Vendas, pch = 16, col = "blue", xlab = "Juros", ylab = "Vendas", main = "Ajuste da Regressão - B")

abline(modelo_2, col = "red", lwd = 2)

#########
modelo_3 <- print(lm(Vendas ~ Juros, data = subset(dados, dados$Estrategia == "C")))

plot(dados$Juros, dados$Vendas, pch = 16, col = "blue", xlab = "Juros", ylab = "Vendas", main = "Ajuste da Regressão - C")

abline(modelo_3, col = "red", lwd = 2)

```

Evidentemente, como temos coeficientes negativos para o $\beta_1$ dos modelos lineares, temos uma reta inclinada indicando que conforme aumentamos os Juros, diminuímos as vendas. Para a regressão do efeito quadrático, temos essa parábola mostrando que a quantidade maior de vendas foi com Juros iguais a 10%.

Concluindo, temos que, como a Taxa de Juros de 10% é melhor, então bastaria escolher qual das três Estratégias é melhor, ainda que não haja uma diferença significativa entre elas com esses Juros, mas, comparando estes últimos três gráficos, para maximizar suas vendas, escolheríamos a Estratégia B.
