---
title: "Tarefa 3"
author: "Guilherme Vivan e Nicolas Hess"
date: "`r format(Sys.Date(), '%d de %B de %Y')`"
output:
  prettydoc::html_pretty:
   theme: leonids
---

```{r setup, include=FALSE}
knitr::opts_chunk$set(echo = TRUE, warning = FALSE, message = FALSE)
```

```{r bibliotecas, include=FALSE}

library(readr)
library(agricolae)
library(knitr)
library(ggplot2)
library(psych)
library(tidyverse)
library(RColorBrewer)
library(car)
library(cowplot)
library(lmtest)
library(emmeans)
library(lsmeans)

```


# Questão 1

## 1. Desenho do estudo, número de tratamentos, repetições, blocos;

> É um estudo com delineamento em blocos completos casualizados, e, nesse caso, cada corredor é um bloco e cada trajeto para a "Second Base" é um tratamento. São três tratamentos, além de 22 repetições de cada um deles.

```{r mostrando banco}

banco1 <- read_csv2("tarefa3_q1.csv")

kable(banco1)

```


## 2. Análise descritiva dos dados

```{r analise descritiva num}

descritivas <- describe(banco1[,2:4])
descritivas <- descritivas[c("mean", "sd", "median", "min", "max", "range", "skew", "kurtosis")]
kable(descritivas)

```


```{r analise descritiva grafico}

banco1 <- banco1 %>%
  gather(coluna, valor)


ggplot(data = banco1[23:88, ], aes(x = coluna, y = valor, fill = coluna)) +
  geom_boxplot(color = "black") +
  stat_summary(geom = "point", fun = "mean", shape = 10, size = 3, color = "red") +
  labs(x = "Trajetos de corrida", y = "Tempo(s)", title = "Trajeto vs. Tempo") +
  theme_replace() + 
  geom_jitter() +  
  theme(plot.title = element_text(hjust = 0.5),
        axis.text.x = element_text(face = "bold"),
        axis.text.y = element_text(face = "bold")) +
  scale_fill_manual(values = brewer.pal(n = 3, name = "Accent")) +
  geom_errorbar(stat = "boxplot", 
                width = 0.2)
  
 
ggplot(data = banco1[23:88, ], aes(x = valor)) +
  geom_histogram(fill = "steelblue", color = "black") +
  geom_density(color = "red", fill = "red", alpha = 0.15) + 
  facet_wrap(~ coluna, scales = "free", strip.position = "bottom") +
  labs(x = "Tempo", y = "Frequência", title = "Histogramas de cada trajeto") +
  theme_replace() +
  theme(strip.placement = "outside",
        strip.text = element_text(hjust = 0.5),    
        plot.title = element_text(hjust = 0.5),
        axis.text.x = element_text(face = "bold"),
        axis.text.y = element_text(face = "bold")) 


```

## 3. Utilize o modelo adequado de ANOVA, descreva e interprete os resultados (considere α = 0,05)

```{r anova}

banco_anova1 <- read.csv2("tarefa3_q1.csv")

banco_anova1 <- banco_anova1 %>%
  gather(trajeto, tempo, -Player) 

banco_anova1 <- banco_anova1 %>% arrange(sample(n()))
banco_anova1 <- banco_anova1 %>% arrange(Player)
banco_anova1$Player <- as.factor(banco_anova1$Player)

anova_1 <- aov(tempo ~ trajeto + Player, data = banco_anova1)
summary(anova_1)


```

> Considerando um $\alpha = 0.05$, ao realizar a ANOVA, podemos dizer que tanto o tratamento (diferentes trajetos), como também os blocos (cada corredor) tem um efeito significativo, com *p-valor* de $0.004$ e < $2 x 10^{-16}$, respectivamente. Dessa forma, podemos afirmar que existe uma diferença significativa entre as médias dos grupos. 

```{r lm e cv 1}

lm_1 <- lm(tempo ~ trajeto + Player, banco_anova1)
summary(lm_1)

cv.model(anova_1)

```

> Também podemos dizer que há um $R^2$ bem alto de $0.93$, além de coeficiente de variação de $1.56$.


## 4. Avalie se os pressupostos do modelo foram atendidos.

> Para que a ANOVA sejá válida, vamos checar seus pressupostos, tanto de normalidade dos resíduos, quanto de homogeneidade das variâncias como também da independência entre os erros.

```{r pressupostos}

plot(anova_1, which = 1)


```

> Graficamente, não conseguimos encontrar um padrão de "funil", que poderia indicar heterocedasticidade das variâncias dos resíduos.

```{r pressupostos 2}
leveneTest(tempo ~ trajeto, data = banco_anova1, center= mean)

leveneTest(tempo ~ trajeto, data = banco_anova1, center=median)


```

> Podemos usar os testes de Levene e Brown-Forsythe. Ambos resultados indicam que não podemos rejeitar a hipótese nula de homogeneidade.

```{r pressupostos 3}

residuos <- resid(anova_1)

qqplot_1 <- ggplot(data.frame(residuos), aes(sample = residuos)) +
  stat_qq() +
  stat_qq_line() +
  labs(title = "Q-Q Plot", x = "Quantil teórico", y = "Quantil observado") + 
  theme_replace() +
  theme(  
        plot.title = element_text(hjust = 0.5),
        axis.text.x = element_text(face = "bold"),
        axis.text.y = element_text(face = "bold")) 

hist_1 <- ggplot(data.frame(residuos), aes(x = residuos)) +
  geom_histogram(fill = "lightblue", color = "black") +
  labs(x = "Resíduos", y = "Frequência", title = "Histograma dos Resíduos") + 
  geom_density(color = "red") +
  theme_replace() +
  theme(  
        plot.title = element_text(hjust = 0.5),
        axis.text.x = element_text(face = "bold"),
        axis.text.y = element_text(face = "bold"))

plot_grid(qqplot_1, hist_1)

```

> Para a normalidade dos resíduos, graficamente podemos ver tanto pelo qqplot quanto pelo histograma que não parece haver uma normalidade dos resíduos.

```{r pressupostos 4}

shapiro.test(residuos)


```

> Pelo teste de Shapiro-Wilk, podemos afirmar que não há de fato normalidade. Mas, como é uma amostra relativamente pequena, podemos relevar uma flutuação pequena como essa.

```{r pressupostos 5}

dwtest(lm_1)

```

> Observamos que os erros são independentes.

## 5. Realize a complementação adequada. 

```{r complementação}


LSD.test(anova_1, "trajeto", console=T, alpha = 0.05)

HSD.test(anova_1, 'trajeto', alpha = 0.05, console = TRUE, group=F)

plot(TukeyHSD(anova_1, which = 1))

```

> Para analisarmos qual grupo tem uma média significativamente diferente dos demais, analisamos o teste de LSD (Least Significant Difference), o de HSD (Honesty Significant Difference) e seu gráfico.

> Pelos resultados, percebemos que a média de tempo entre os trajetos "Narrow Angle"  e "Round Out" não possui uma diferença significativa. Isto fica claro pelo gráfico, cuja barra inclui o valor $0$. Assim, podemos dizer que o trajeto "Wide Angle" demanda um tempo médio menor para ser feito.

## 6. Qual a sua recomendação para Woodward?


# Questão 2

## 1. Desenho do estudo, número de tratamentos, repetições, blocos; 

```{r mostrando banco 2}

banco2 <- read_csv2("tarefa3_q2.csv")
kable(banco2)

```

> Este estudo tem um delineamento de bloco incompleto. Dividimos em 9 tratamentos, com 3 repetições, e cada repetição contém os 9 tratamentos. Os blocos são os 9 julgadores, dividindo estes 9 blocos nas 3 repetições.

## 2. Considerando a dimensão 𝜆 para cada par de tratamento, esse delineamento é balanceado ou parcialmente balanceado?

> Esse delineamento é parcialmente balanceado, pois nem todos pares se repetem, ou seja, temos que $\lambda$ é igual a 0 ou 1, dependendo do par. Por exemplo, o par 1 e 2 se repete uma vez, já o par 1 e 6 não aparece em nenhum bloco.

## 3. Análise descritiva dos dados

```{r analise descritiva 2 num }

banco2$Julgador <- as.factor(banco2$Julgador)
banco2$Receita <- as.factor(banco2$Receita)
banco2$rept <- as.factor((c(rep(1, 9), rep(2, 9), rep(3, 9))))


descritivas2 <- describe(banco2$Nota)

descritivas2 <- descritivas2[c("mean", "sd", "median", "min", "max", "range", "skew", "kurtosis")]
kable(descritivas2)

```

```{r analise descritiva 2 graf}

ggplot(data = banco2, aes(x = Receita, y = Nota, fill = Receita))+
  geom_boxplot(color = "black") +
  stat_summary(geom = "point", fun = "mean", shape = 10, size = 3, color = "white") +
  labs(x = "Receitas", y = "Notas", title = "Nota x Receita") +
  theme_replace() + 
  geom_jitter() +  
  theme(plot.title = element_text(hjust = 0.5),
        axis.text.x = element_text(face = "bold"),
        axis.text.y = element_text(face = "bold")) +
  scale_fill_brewer(palette = "Paired") +
  geom_errorbar(stat = "boxplot", 
                width = 0.4)

```

## 4. Utilize o modelo adequado de ANOVA, descreva e interprete os resultados (considere α = 0,05) – Análise Intrabloco ou com recuperação interbloco? 

```{r anova 2}

lm_2 <- lm(terms(Nota ~ rept/Julgador + Receita, keep_order = TRUE), data = banco2)
summary(lm_2)

anova(lm_2)

```

>Pela ANOVA, temos que há uma diferença significativa entre as receitas, considerando $\alpha = 0.05$ (temos um p-valor de $0.02458$).

## 5. Assuma que os pressupostos do modelo foram atendidos, realize a complementação adequada.

```{r complementacao 2}

lsmeans(lm_2, pairwise ~ Receita, adjust = ("tukey"), data = banco2)

```


> Usando a função "lsmeans", que calcula médias dos mínimos quadrados para fatores em um modelo linear, assim como os contrastes entre eles. Para calcular os valores críticos e os p-valores, usamos o teste HSD de Tukey.


## 6. Qual a sua indicação de receita para maior aceitabilidade do alimento em questão?


















